臺灣桃園地方法院民事判決　　　　　　 94年度重訴字第161號
原　　　告　壬○○○
　　　　　　　　　　　　號8樓.
訴訟代理人　鄭仁壽律師
被　　　告　己○○
訴訟代理人　辛○○
被　　　告　戊○○
　　　　　　　　　　　　Cal.
　　　　　　　　　　送達代收.
　　　　　　辛○○
　　　　　　丁○○
前列　一人　　　　　　　556.
訴訟代理人　辛○○
被　　　告　乙○○○
　　　　　　丙○○
　　　　　　　　　　　　03..
　　　　　　甲○○
上列當事人間請求履行分割協議等事件，於民國96年3 月6 日言
詞辯論終結，本院判決如下：
    主    文
兩造共有坐落桃園縣中壢市○○段二四四地號、地目溜、面積一
三四一０點二七平方公尺土地，按附圖即桃園縣中壢地政事務所
九十五年十二月二十一日土地複丈成果圖所示分割，即：
（一）編號二四四之九００二部分（面積一四二九點一一平方公
      尺），分歸原告取得；
（二）編號二四四部分（面積七一四五點三二平方公尺），分歸
      被告己○○、戊○○、辛○○、丁○○、甲○○共同取得
      ，並按應有部分各五分之一之比例繼續維持共有；
（三）編號二四四之九００三部分（面積一四二九點一一平方公
      尺），分歸被告乙○○○取得；
（四）編號二四四之九００四部分（面積一四二九點一一平方公
      尺），分歸被告丙○○取得；
（五）編號二四四之九００一部分為道路，分歸兩造共同取得，
      並按應有部分各八分之一之比例繼續維持共有。
訴訟費用由原告負擔八分之一，餘由被告己○○、戊○○、辛○○、丁○○、乙○○○、丙○○、甲○○各負擔八分之一。
    事實及理由
壹、程序方面：
    本件被告戊○○、丙○○未於最後言詞辯論期日到場，核無
    民事訴訟法第386 條各款所列情形，爰依原告聲請，就被告
    戊○○、丙○○部分，由其一造辯論而為判決。
貳、實體方面：
一、本件原告起訴主張：
(一)、查坐落桃園縣中壢市○○段244 地號土地為兩造所共有，
      兩造前於民國（下同）89年6 月9 日簽立共有物分割協議
      書，同意將系爭共有物分割，道路部分仍歸共有人共有，
      此有分割協議書及位置圖附卷可按，然其他共有人卻未依
      約履行，為避免共有關係縣而未決，影響當事人之權益，
      爰有依約請求履行之必要。
(二)、按各共有人，得隨時請求分割共有物，民法第823 條第1
      項前段定有明文。縱鈞院認定前述共有物分割協議書無效
      ，原告仍得依法請求分割。同意依被告辛○○提出之分割
      方案分割。
(三)、並聲明：「先位聲明：被告等應協同原告將坐落桃園縣中
      壢市○○段244 地號、面積13,410.27 平方公尺、權利範
      圍全部之土地辦理分割登記。備位聲明：准將坐落桃園縣
      中壢市○○段244 地號、面積13,410.27 平方公尺、權利
      範圍全部之土地分割於原被告。」。
二、被告方面：
(一)、被告己○○部分：系爭土地將被政府徵收，伊不想分割，
      也不同意協議分割之分割方案。同意依被告辛○○所提出
      之分割方案分割，並願意與戊○○、辛○○、丁○○、甲○○維持共有。
(二)、被告戊○○未於最後言詞辯論期日到場，惟據其以前之陳
      述概以：89年6 月9 日分割協議不生效力，因為該協議內
      容未得到伊同意，伊只委託被告乙○○○辦理分割手續及
      領取權狀手續，但並沒有授權乙○○○為伊決定如何分割
      ，而且系爭土地已經快被徵收，且地貌已改變，伊認為於
      公於私請求判決分割係浪費訴訟資源。卷附之89年5 月21
      日同意書之簽名雖係伊親簽，但是該同意書塗改增加文字
      部分並未經全部簽名人蓋章，足見是事後塗改，且於伊簽
      同意書時，並未看到該同意書附該分割圖，該分割圖沒有
      全部人蓋章亦可證明該附圖係後加上去的。如需分割，伊
      願意與己○○、辛○○、丁○○、甲○○維持共有。
(三)、被告丁○○及辛○○部分：伊甚樂見系爭共有土地合理、
      合法、完善、順利完成分割，惟中壢市公所於93年4 月對
      於系爭土地在內共計132 公頃面積之土地，宣示將以區段
      徵收方式興建綜合體育園區案，政府既已推動執行區段徵
      收，改善區域發展之良政，則由政府執行區段徵收為伊之
      首選。原告於89年6 月9 日所提出之分割方案，保留未分
      割土地面積，高達未分割前總面積的1/4 ，徒留問題於日
      後，復共有人於2 年多前已表異議，另一共有人丁○○雖
      授權伊代辦，惟該授權期限逾期失效已久，故該分割協議
      書已不具效力甚彰。同意依被告辛○○所提出之分割方案
      分割，伊等願意與己○○、戊○○、甲○○維持共有。
(四)、被告乙○○○部分：希望按照協議書的分割方案分割。系
      爭土地的地目是溜池，要分割必須先開挖回復原狀，所以
      才對系爭土地整治，伊係整治的全權負責人，業已挖除整
      治一半，因其他被告辛○○、丁○○不同意伊繼續清理，
      所以就停在那裡。
(五)、 被告丙○○未於言詞辯論期日到場，據其所提出之書狀
       陳述略以：伊同意依89年6 月9 日共有人共同所立協議
       書之分割方法分割。
(六)、被告甲○○部分：系爭土地將被政府徵收，不想分割。同
      意依被告辛○○提出之分割方案分割，伊願意與己○○、
      戊○○、辛○○、丁○○維持共有。
三、本件首應探究者，即兩造於89年6 月9 日所簽立之共有物分
    割協議書、同意書等是否有效？原告因而得據該分割協議書
    及附圖之分割方案，請求被告等履行分割協議？
（一）、原告提出之系爭分割協議書及同意書，係由原告壬○○○、被告己○○、辛○○、乙○○○及訴外人廖運宏（
        嗣於91年2 月4 日將其應有部分1/8 以夫妻贈與為登記
        原因移轉登記予被告甲○○）等親自於其上簽名者無訛
        ，被告丁○○、庚○○部分則分由被告辛○○及訴外人
        庚○○代理，並有原告所提出經我駐舊金山台北經濟文
        化辦事處、各杉磯台北經濟文化辦事處認證之授權書各
        乙紙在卷可按（見本院卷一第19頁、第89頁），此亦為
        兩造所不爭執，自堪信為真實。至被告戊○○部分，則
        係由被告乙○○○代理簽名，固據被告乙○○○提出切
        結書乙紙為憑（見本院卷一第20頁），並陳稱：「（何
        以戊○○的授權書授權時間89年6 月14日開始，在協議
        日期89年6 月9 日之後？）在協議分割當時，我當場打
        電話給戊○○，告訴他分割的內容，並告訴他我幫他抽
        籤，他在電話中有同意，大家也都知道他在電話中有同
        意，並承諾過幾天會寄授權書給我。」等語，惟為被告
        戊○○所否認，並辯稱：系爭分割協議不生效力，因為
        該協議內容未得到伊同意，伊只委託被告乙○○○辦理
        分割手續及領取權狀手續，但並沒有授權乙○○○為伊
        決定如何分割等語。經查：依卷附被告戊○○所簽立並
        經我國駐洛杉磯台北經濟文化辦事處認證之委任被告乙○○○之授權書（見本院卷一第21頁）上記載：「授權
        事項：代理本人就前開土地全權辦理分割及領取分割後
        發生之最新所有權狀等行為，以及以上行所需之一切行
        為。」、「授權期間：自中華民國89年6 月14日至中華
        民國□年6 月14日」等語觀之，被告戊○○委任被告乙○○○授權期間既係自89年6 月14日始生效，則被告乙○○○於代理權生效前之同年6 月9 日代理被告戊○○
        所簽立系爭共有物分割協議書及同意書之行為，應係無
        權代理甚明，事後被告戊○○亦爭執被告乙○○○前揭
        行為係未經其同意且未經合法授權等情，已如前述，此
        外，被告乙○○○復未舉其他事證以明其確經合法授權
        代理被告戊○○簽立系爭分割協議書及同意書，是被告
        戊○○前揭辯詞，尚堪採信。
（二）、綜上，兩造間所簽立之系爭分割協議書及同意書，既有
        如前述被告乙○○○代理被告戊○○簽名部分，係未經
        被告戊○○同意且合法授權委任而有無效情形者，從而
        ，原告依系爭分割協議書及附圖之分割方案，請求被告
        等履行分割協議，於法無據，為無理由，應駁回之。
四、按各共有人得隨時請求分割共有物，但因物之使用目的不能
    分割或契約有訂定不分割之期限者，不在此限；共有物之分
    割，依共有人協議之方法行之；分割之方法不能協議決定者
    ，法院得因任何共有人之聲請，命以原物分配於各共有人，
    或變賣共有物，以價金分配於各共有人，民法第823 第1 項
    、第824 條第1 、2 項第1 款分別定有明文。次按裁判分割
    共有物，應斟酌當事人之聲明、共有物之性質、經濟效用及
    全體共有人之利益等公平決定之（最高法院85年度台上字第
    338 號判決參照）。再分割共有物，以消滅共有關係為目的
    。法院裁判分割共有土地時，除因該土地內部分土地之使用
    目的不能分割（如為道路）或部分共有人仍願維持其共有關
    係，應就該部分土地不予分割或准該部分共有人成立新共有
    關係外，應將土地分配於各共有人單獨所有；共有人因共有
    物分割之方法不能協議決定，而提起請求分割共有物之訴，
    應由法院依民法第824 條命為適當之分配，不受任何共有人
    主張之拘束，即不得以原告所主張分割方法之不當，遽為駁
    回分割共有物之訴之判決（最高法院69年台上字第1831號、
    49 年 台上字第2569號著有判例參照）。經查，系爭土地兩
    造所分別共有，權利範圍各為1/8 ，有系爭土地登記謄本附
    卷可稽（見本院卷第8 頁至第10頁），且無不能分割之協議
    ，亦無因物之使用目的，致不能分割之情形，亦為兩造所不
    爭執，而對於原告所提出之前開協議書所附分割方案，被告
    辛○○等既明確表示不同意，是兩造就分割之方法顯難為一
    致之協議。從而，原告請求將系爭土地准為分割之判決，洵
    屬有據，應予准許。
五、被告辛○○提出如附圖所示之分割方案，原告及被告己○○
    、丁○○、甲○○等均當庭表示同意該分割方案。本院斟酌
    前開土地共有人之意願及被告己○○、戊○○、辛○○、丁○○、甲○○等人均表示於分割後願維持共有關係及土地為
    溜地之性質，暨其整體之利用價值，並兼顧分配價值平等均
    衡原則，認依附圖即桃園縣中壢地政事務所95年12月21日之
    土地複丈成果圖所示為分割，兩造所取得土地之利用價值大
    致相等，復均有道路可供通行，不致於分割後形成袋地，而
    得充分發揮系爭土地之經濟效用，自可認係屬合法、適當、
    公平之分割方法，亦合於社會經濟效用與成本，爰判決如主
    文所示。
六、綜上所述，原告請求裁判分割兩造共有之系爭土地，為有理
    由，應予准許。又因共有物分割之事件涉訟，由敗訴當事人
    負擔訴訟費用顯失公平者，法院得酌量情形，命勝訴之當事
    人負擔其一部，民事訴訟法第80條之1 定有明文。末按，分
    割共有物具有非訟事件性質，兩造就共有物分割方法不能達
    成協議時，固得起訴請求裁判分割，然兩造各自主張之分割
    方法，僅供法院參考，法院依民法第824 條命為適當之分配
    ，乃斟酌何種分割方法較能增進共有物之經濟效益，並兼顧
    兩造利益以為決定，不受任何共有人主張之拘束，亦不因何
    造起訴而有不同，縱法院認原告請求分割共有物為有理由，
    依法決定方法分割，被告應訴並提出不同主張，促使法院就
    如何為適法分割形成積極心證，均為渠等按當時之訴訟程度
    為伸張或防衛權利所必要，如僅因法院准許原告之分割共有
    物之請求，即命他造當事人即被告等負擔全部訴訟費用，不
    免失衡，故應由勝訴之原告亦負擔其一部，是本院審酌兩造
    均可因本件分割共有物而獲得相同之利益，認由兩造依應有
    部分比例負擔訴訟費用，始符公平。
七、本件事證已臻明確，兩造其餘主張陳述及所提證據，經核與
    本件判決之結果均無影響，爰不另一一論述，併此敘明。
八、據上論結：本件原告之訴為有理由，依民事訴訟法第385 第
    1項前段、第80條之1，判決如主文。
中　　華　　民　　國　　96　　年　　3 　　月　　20　　日
                  民事第一庭    法　官　汪智陽
以上正本證明與原本無異。
如對本判決上訴，須於判決送達後20日內向本院提出上訴狀。
                                書記官　葉菽芬
中　　華　　民　　國　　96　　年　　3 　　月　　20　　日
